【裁判字號】    96,再,58
【裁判日期】    970717
【裁判案由】    政府採購法
【裁判全文】
臺北高等行政法院判決
                                     96年度再字第00058號
再審原告    友力營造股份有限公司
代  表  人  甲○○（董事長）
訴訟代理人  林麗珍律師
            徐正坤律師
再審被告    台灣電力股份有限公司核能火力發電工程處北部施
            工處
代  表  人  黃樹培（處長）
訴訟代理人  吳麒律師
上列當事人間因政府採購法事件，再審原告對最高行政法院中華
民國96年5 月10日96年度判字第00776 號判決提起再審之訴，本
院判決如下：
    主  文
再審之訴駁回。
再審訴訟費用由再審原告負擔。
    事  實
一、事實概要：本件再審原告前參與再審被告辦理之「大潭發電
    計畫進水口防波堤及護岸工程（北水0002號）」採購（下稱
    系爭採購案），因不服再審被告欲依政府採購法第101 條第
    1 項第2 款規定將其刊登政府採購公報，乃於民國（下同）
    91年11月21日向再審被告提出異議，嗣不服再審被告91年11
    月26日D 北施管字第9111－0800Y 號函之處理結果（下稱原
    處分），提起申訴遭駁回，向本院提起行政訴訟，經本院以
    94年9 月29日92年度訴字第4643號判決（下稱前程序判決）
    駁回，再審原告猶未甘服，向最高行政法院提起上訴，亦經
    最高行政法院以96年5 月10日96年度判字第776 號判決（下
    稱前確定判決）駁回上訴確定。再審原告仍有不服，以前確
    定判決有行政訴訟法第273 條第1 項第14款事由，提起本件
    再審之訴。
二、兩造聲明：
（一）再審原告聲明：
  １、前確定判決廢棄。
  ２、再審被告91年11月11日D 北施管字第9111－0751Y 號函及
      原處分暨申訴審議判斷均撤銷。
  ３、再審及前審訴訟費用均由再審被告負擔。
（二）再審被告聲明：
  １、駁回再審原告之訴。
  ２、再審及前審訴訟費用由再審原告負擔。
三、兩造陳述：
（一）再審原告主張之理由：
  １、前確定判決無非以：再審原告對於系爭工程履約保證保險
      單是否為偽造有無爭執，與原審法院審認事實之結果不生
      影響；政府採購法第101 條第1 項第2 款並未限定故意行
      為始足當之，未能比照刑法之限縮解釋限於故意行為，原
      審法院92年度訴字第2334號判決係針對採購法第101 條第
      1 項第2 款規定於未修正前事件所為之審判，與本件系爭
      事實為採購法第101 條第1 項第2 款於91年2 月6 日修正
      後之事件不同；再審原告所開立支付保險費之支票未以富
      邦公司為受款人及禁止背書轉讓，有違正常作業程序，再
      審原告有注意義務之違反，本件佣金之代價與保險費等價
      ，再審原告對於系爭保單是否正常乙事應可查覺，縱或無
      證據顯示再審原告明知，惟其對之本應注意而未注意，亦
      難辭其咎；依公司法第8 條第2 項及民法第28條規定，公
      司之經理人亦為公司之負責人，經理人執行職務之行為，
      要難屬經理人之個人行為，益見再審原告對於系爭保單之
      支付佣金及辦理過程知之甚稔，難諉為不知云云，而為不
      利再審原告之判決。
  ２、惟再審原告前於92年5 月12日對訴外人富邦產物保險股份
      有限公司（下稱富邦產險公司）提起民事損害賠償訴訟，
      業經臺灣臺北地方法院（下稱臺北地方法院）於95年7 月
      14日以92年度保險字第102 號判決富邦產險公司及其職員
      潘佳萍應連帶賠償再審原告3 百萬元、莊瑞邊及潘佳萍應
      連帶賠償再審原告6 百萬元，上開臺北地方法院民事判決
      並已認定「尚難認原告（即再審原告）明知系爭保單係偽
      造」。而再審原告未及於最高行政法院判決前提出本件臺
      北地方法院92年度保險字第102 號判決，是前確定判決就
      足以影響判決結果之證物即臺北地方法院92年度保險字第
      102 號判決漏未斟酌，而為不利於再審原告之判決，故再
      審原告乃依行政訴訟法第273 條第1 項第14款提起本件訴
      訟。
（二）再審被告主張之理由：
  １、程序方面：
 （1）依行政訴訟法第273 條第1 項規定：「有左列各款情形之
      一者，得以再審之訴對於確定終局判決聲明不服。但當事
      人已依上訴主張其事由或知其事由而不為主張者，不在此
      限：一、適用法規顯有錯誤者。二、判決理由與主文顯有
      矛盾者。三、判決法院之組織不合法者。四、依法律或裁
      判應迴避之法官參與裁判者。五、當事人於訴訟未經合法
      代理或代表者。六、當事人知他造之住居所，指為所在不
      明而與涉訟者。但他造已承認其訴訟程序者，不在此限。
      七、參與裁判之法官關於該訴訟違背職務，犯刑事上之罪
      者。八、當事人之代理人、代表人、管理人或他造或其代
      理人、代表人、管理人關於該訴訟有刑事上應罰之行為，
      影響於判決者。九、為判決基礎之證物係偽造或變造者。
      一○、證人、鑑定人或通譯就為判決基礎之證言、鑑定或
      通譯為虛偽陳述者。一一、為判決基礎之民事或刑事判決
      及其他裁判或行政處分，依其後之確定裁判或行政處分已
      變更者。一二、當事人發見就同一訴訟標的在前已有確定
      判決或和解或得使用該判決或和解者。一三、當事人發見
      未經斟酌之證物或得使用該證物者。但以如經斟酌可受較
      有利益之裁判者為限。一四、原判決就足以影響於判決之
      重要證物漏未斟酌者。」是有該條第1 項所定事由方得對
      確定之行政法院終局判決提出再審之訴，否則再審之訴即
      屬不合法而應以裁定駁回。今再審原告以臺北地方法院92
      年度保險字第102 號判決理由：「尚難認原告（即本件再
      審原告）明知系爭保單係偽造」云云，主張有行政訴訟法
      第273 條第1 項第14款之再審事由。然「本款規定為司法
      院修正草案及立法院審查會通過之條文所無，考其原因或
      係仿民事訴訟法第497 條之規定而設。惟民事訴訟法第49
      7 條係以不得上訴於第三審之事件對第二審之確定終局判
      決不服為前提。蓋對於足以影響於判決之重要證據漏未斟
      酌，原屬判決理由不備之情形，得為第三審上訴之事由（
      參照民事訴訟法第469 條第6 款、本法第243 條第6 款）
      ，已有救濟之途，惟不得上訴於第三審法院之事件，因無
      法救濟，故有特別規定其得為再審之事由。適用通常訴訟
      程序之事件，高等行政法院所為判決均得行政法院之判決
      ，有就足以影響於判決之重要證據漏未斟酌之情形，不提
      起上訴救濟而提起再審之訴者，即屬第273 條第1 項但書
      之情形，其再審之訴即為不合法。惟適用簡易訴訟程序之
      事件（第229 條第1 項），高等行政法院所為判決，當事
      人提起上訴，須經最高行政法院之許可，且其許可，以訴
      訟事件所涉及之法律上見解具有原則性者為限（第235 條
      ），於原判決就足以影響於判決之重要證據漏未斟酌之情
      形，不得許可上訴於最高行政法院。此時，當事人可依本
      款規定，提起再審之訴。」（陳計男著行政訴訟法釋論89
      年1 月版第694 、695 頁）。即行政訴訟法第273 條第1
      項第14款規定乃針對簡易訴訟程序事件之情形，通常訴訟
      程序尚不與焉。
 （2）退步言，行政訴訟法第273 條第1 項第14款再審理由為足
      以影響判決之重要證物漏未斟酌。故該證物顯應於判決前
      已存在之證物方足當之，否則無「漏未斟酌」可言。而再
      審原告所提之前開臺北地方法院判決，於原審法院判決前
      本不存在，而無漏未斟酌之可能；而最高行政法院依行政
      訴訟法第254 條本應以高等行政法院判決確定之事實為判
      決基礎，故依法本不得斟酌前開臺北地方法院判決。故亦
      無所謂重要證物漏未斟酌可言，再審原告之訴顯不合法。
  ２、實體方面：再審原告援引臺北地方法院判決：「尚難認原
      告明知系爭保單係偽造。」而主張有再審理由。姑不論民
      事判決認定是否有拘束其他法院之效力。該民事判決亦僅
      認為再審原告可能非「明知」系爭保單係偽造。然前程序
      判決駁回再審原告之訴理由為：「比較政府採購法第101
      條第1 項第2 款規定修正前後之條文，修正前文字為：『
      …二、冒用他人名義或證件，或以偽造、變造之文件參加
      投標者。』；修正後文字則改為：『…二、借用或冒用他
      人名義或證件，或以偽造、變造之文件參加投標、訂約或
      履約者。』考其立法目的在杜絕不良廠商之違法、違約行
      為，避免其再危害其他機關，並利建立廠商間之良性競爭
      環境，法文既明定『以偽造…之文件…訂約或履約者』並
      未限定故意行為始足當之，自未能比照刑法之限縮解釋限
      於故意作為，原告認為須故意偽造始符法定要件等語，容
      有誤解法令，亦不足憑信。」即認為政府採購法第101 條
      規定未限定於故意，再審原告之行為本有注意義務之違反
      。且前確定判決甚指明：「至於上訴人主張富邦產險公司
      依民法第169 條之規定，應對上訴人負表見代理授權人之
      責任，不得主張系爭保單為無效或偽造乙節。經查富邦產
      險公司實際上既已函復被上訴人系爭保單確係偽造，有如
      前述。則上訴人能否能對富邦產險公司為上開主張，乃存
      在於上訴人與富邦產險公司間之民事糾葛，要與本件事實
      之認定無涉，附此敘明。」亦表示再審原告與富邦產險公
      司間之民事糾紛與本件行政訴訟之事實無關，再審原告以
      與富邦產險公司民事糾紛為再審事由，顯無理由。
    理  由
一、本件再審被告代表人於訴訟進行中由李國章變更為黃樹培，
    茲據再審被告現任代表人依法具狀向本院聲明承受訴訟，核
    無不合，應予准許。
二、按「（第一項）再審之訴專屬為判決之原行政法院管轄。（
    第二項）對於審級不同之行政法院就同一事件所為之判決提
    起再審之訴者，由最高行政法院合併管轄之。（第三項）對
    於最高行政法院之判決，本於第二百七十三條第一項第九款
    至第十四款事由聲明不服者，雖有前二項之情形，仍專屬原
    高等行政法院管轄。」為行政訴訟法第275 條所明定，是本
    件再審原告以最高行政法院前確定判決有行政訴訟法第273
    條第1 項第14款之再審事由聲明不服，本院依上開規定即有
    管轄權，合先敘明。
三、次按「有左列各款情形之一者，得以再審之訴對於確定終局
    判決聲明不服。但當事人已依上訴主張其事由或知其事由而
    不為主張者，不在此限…一四、原判決就足以影響於判決之
    重要證物漏未斟酌者。」為行政訴訟法第273 條第1 項第14
    款所明定。而前揭條款所稱「重要證物漏未斟酌」者，係指
    當事人於前訴訟程序提已提出，原判決漏未於判決理由中斟
    酌之證物而言，另以重要證物漏未斟酌為再審理由者，必該
    證物足以影響判決為限。次按法院之裁判無論適用法規或解
    釋法規，均係依職爟為之，原無待於當事人提出其他判決以
    為立證，因此再審原告利用其他判決之法律上見解而為有利
    於己之主張，即不能據以稱之為前揭規定之「證物」（最高
    法院69年度台上字第2378號判決意旨參照），合先敘明。
四、本件再審原告主張：本件原判決有行政訴訟法第273 條第1
    項第14款規定就足以影響於判決之重要證物漏未斟酌之再審
    事由云云，無非以其於92年5 月12日對訴外人富邦產險公司
    提起民事損害賠償訴訟，經臺北地方法院於95年7 月14日以
    92年度保險字第102 號判決理由中記載「尚難認原告（即再
    審原告）明知系爭保單係偽造」等語，而再審原告未及於最
    高行政法院96年5 月10日判決前提出，前確定判決就臺北地
    方法院92年度保險字第102 號判決漏未斟酌等為據。惟查：
(一)、再審原告所舉臺北地方法院92年度保險字第102 號民事判決
    事實及理由欄乙四(三)(2)雖有「尚難認（再審）原告明知系爭
    保單係偽造」之記載，然此乃該判決就再審原告是否因訴外
    人莊瑞邊、富邦產險公司職員潘佳萍等之侵權行為受有損害
    一事，針對加害人之權利侵害行為有無阻卻違法事由（例如
    加害人權利之正當行使、經被害人之允諾等）部分，適用民
    事法律所為之論述，核與本件有關行政違章事責之故意、過
    失之認定有別，本不生拘束本行政事件之效力，再審原告執
    上開判決以為證物，稱原判決有漏未斟酌重要證物（臺北地
    方法院92年度保險字第102 號判決）之再審事由云云，揆諸
    前揭說明，自無可採。
(二)、至於民事判決認定之事實，不失為行政訴訟之重要證據資料
    ，雖經最高行政法院（89年7 月1 日改制前為行政法院）著
    有62年判字第252 號判例可資參照，惟本件兩造就再審原告
    於90年5 月28日向再審被告所提之富邦產險公司工程履約保
    證保險單（保單號碼0525字第90FD000020）係偽造單據一節
    ，並無爭執，又本院前程序判決（92年度訴字第4643號判決
    ）就政府採購法第101 條第1 項第2 款關於以偽造文件訂約
    或履約者不限於故意行為，再審原告持偽造之保險單訂約及
    履約，違反注意義務，應負過失事責各節，業依其調查結果
    認定判決，並詳述理由，該判決並經前最高行政法院96年度
    判字第776 號判決駁回再審原告之上訴確定在案。而臺北地
    方法院92年度保險字第102 號民事判決事實及理由欄乙四(三)
    (2)雖謂「尚難認（再審）原告明知系爭保單係偽造」云云，
    惟並未判認再審原告無政府採購法第101 條第1 項第2 款以
    偽造文件訂約或履約違章行為之過失，是該民事判決有關針
    對該案「原告（即再審原告）受有損害」部分，有無原告行
    為致令加害人之權利侵害行為阻卻違法一事之判斷，縱經斟
    酌亦不足以影響前程序判決及確定判決之結果，再審原告謂
    臺北地方法院92年度保險字第102 號民事判決足以影響確定
    判決云云，洵難憑採。
(三)、況查，再審原告於前訴訟程序並未提出臺北地方法院92年度
    保險字第102 號判決供審酌一節，為原告所自陳（行政再審
    之訴起訴狀第4 頁第2 行、第3 行記載參照），並經本院依
    職權調閱本院92年度訴字第4643號、最高行政法96年度判字
    第776 號政府採購法案卷查核屬實，是原判決自無從斟酌上
    開判決，再審原告稱原判決有漏未斟酌臺北地方法院92年度
    保險字第102 號民事判決（證物）之再審事由云云，揆諸首
    揭說明亦無足取。
五、綜上所述，再審原告起訴主張最高行政法院96年度判字第00
    776 號判決之確定判決有行政訴訟法第273 條第1 項第14款
    「原判決就足以影響於判決之重要證物漏未斟酌」之再審事
    由，提起再審之訴，依其起訴主張之事實顯難認有再審理由
    ，爰不經言詞辯論逕以判決駁回。
六、據上論結，本件再審之訴為無理由，爰依行政訴訟法第278
    條第2 項、第98條第1 項前段之規定，判決如主文。
中    華    民    國    97    年    7     月    17    日
                臺北高等行政法院第一庭
                                審判長法  官  王立杰
                                      法  官  林惠瑜
                                      法  官  周玫芳
上為正本係照原本作成。
如不服本判決，應於送達後20日內，向本院提出上訴狀並表明上
訴理由，如於本判決宣示後送達前提起上訴者，應於判決送達後
20日內補提上訴理由書（須按他造人數附繕本）。
中    華    民    國    97    年     7    月    17    日
                                      書記官  何閣梅


司法院資訊處製作；財團法人民間司法改革基金會備份。
